【裁判字號】    89,易,1384
【裁判日期】    890915
【裁判案由】    詐欺
【裁判全文】
臺灣高雄地方法院刑事判決                        八十九年度易字第一三八四號
    公  訴  人  臺灣高雄地方法院檢察署檢察官
    被      告  丁○○
右列被告因詐欺案件，經檢察官為不起訴處分（八十七年度偵字第一八五八六號）後
，告訴人聲請再議，由台灣高等法院高雄分院檢察署檢察長以八十八年度議字第四四
二號命令發回，經檢察官續行偵查後，復為不起訴處分（八十八年度偵續字第一一五
號），告訴人再行聲請再議，嗣由台灣高等法院高雄分院檢察署檢察長以八十八年度
議字第九六六號命令發回，經檢察官續行偵查後提起公訴（八十八年度偵續一字第二
九號），本院判決如左：
    主  文
丁○○無罪。
    理  由
一、公訴意旨略以：被告丁○○於民國八十四年間、八十六年間分別參加會首沈明輝
    （另案起訴）所召集之二組新台幣（下同）一萬元互助會，明知沈明輝經濟已陷
    於困頓，所負債務將無法償還，竟基於幫助之概括犯意，將所參加之會數，先後
    於八十五年五月及八十六年一月、二月、六月、七月，借與沈明輝投標，由沈明
    輝以丁○○名義競標，沈明輝得標後，扣除已繳會款及標息由丁○○領取外，餘
    額均由沈明輝使用並承擔丁○○應續繳之死會會款而讓渡該會，對外則隱瞞上情
    ，致同為上開互助會會員之丙○○、戊○○、乙○○陷於錯誤，誤信確係丁○○
    得標，而將期繳納死會會款，而交付會款予沈明輝。丙○○、戊○○、乙○○直
    至八十七年五月間方聽聞沈明輝借標情事，沈明輝並於同年七月宣布倒會，丙○○、戊○○、乙○○及其他活會會員輾取得沈明輝書立予丁○○之承擔債務切結
    書影本，知受騙。因認被告丁○○涉犯刑法第三百三十九條第一項詐欺取財罪之
    幫助犯。
二、按犯罪事實應依證據認定之，無證據不得推定其犯罪事實；復不能證明被告犯罪
    或其行為不罰者，應諭知無罪之判決，刑事訴訟法第一百五十四條、第三百零一
    條第一項分別定有明文。又認定不利於被告之事實，須依積極證據，苟積極證據
    不足為不利於被告事實之認定時，即應為有利於被告之認定，更不必有何有利之
    證據，最高法院三十年上字第八一六號著有判例可資參照。本件公訴意旨認被告
    丁○○涉犯刑法第三百三十九條第一項詐欺取財罪之幫助犯，無非以告訴人丙○○、戊○○、乙○○之指述，被告未將借標或讓渡予會首沈明輝之情事告知其他
    活會會員，致其他活會會員陷於錯誤，繼續繳付會款，有積極對沈明輝詐欺行為
    給予助力，互助會單二紙及沈明輝書立之切結書多紙，為其論罪依據。訊據被告
    則堅決否認上開犯行，辯稱：伊係於得標後，沈明輝向伊表示欲借扣除已繳會款
    及標息之標得款項，並由沈明輝承擔伊死會會款債務，伊認為合理而同意借款，
    並不知沈明輝財務已陷於困難，又未將此事告知其他會員，係因認此係伊與沈明
    輝之事，且其他會員僅問伊有無得標，並未問及讓渡之事等語。
三、經查：
  (一)被告確有參加會首沈明輝於八十四年十一月間及八十六年一月間所召集之二組金
    額均為一萬元之互助會（採外標制），共計五會，並於八十五年五月及八十六年
    一月、二月、六月、七月，將標得款項扣除已繳會款及標息之餘額，借予沈明輝
    ，並約定由沈明輝承擔被告應續繳死會會款債務之事實，業據被告坦認不諱，並
    據證人即會首沈明輝於偵查及本院審理程序中證述屬實，復有互助會單影本二紙
    、及沈明輝與被告所書立之切結同意書影本五紙附卷可稽。是被告此部分之自白
核與事實相符，堪信為真實。
  (二)據證人甲○○於偵查及本院調查程序中證稱：伊曾打電話予被告，問被告是否自
    己均已標了會，被告回答說有等語，復據證人即會首沈明輝於偵查時供陳：伊與
    被告係同事關係，於被告標得會後，伊即與被告商量將標得會款扣除被告已繳會
    款及標息之餘額借予伊，並由伊承擔被告應續繳之死會會款債務，且書立切結同
    意書予被告等語。又觀之被告與會首沈明輝所書立之切結同意書，日期分別為八
    十五年四月二十九日、八十五年十二月三十日、八十六年一月三十一日、八十六
    年五月三十日及八十六年六月二十七日，且於八十五年四月二十九日、八十五年
    十二月三十日及八十六年六月二十七日切結同意書之備註中，註明已支付被告已
    繳會款及標息之金額，復據告訴人丙○○等人於偵查及本院調查程序中證稱：前
    揭互助會均於前一月月底競標下個月之會款，有時會提早二、三天、有時會提早
    一個星期，於寒暑假時，有時兩會一起標等語，足見被告確係於得標後，始將會
    款借予會首沈明輝。準此，應可認定被告並非將其所參加之會數借與沈明輝投標
    ，由沈明輝以被告名義競標，而係由被告親自競標得標後，始將標得會款扣除已
    繳會款及標息之餘額，借予沈明輝，並由沈明輝承擔被告應續繳之死會會款，是
    被告辯稱：伊係於得標後，沈明輝始向伊表示欲借扣除已繳會款及標息之標得款
    項，並由沈明輝承擔伊死會會款債務，而同意借款等語，應堪採信。
  (三)按民間互助會，除有特別約定外，僅係會首與會員間訂立之契約，會員與會員間
    並無法律關係存在，是縱如公訴意旨所言，被告將所參加互助會之會數讓渡予會
    首沈明輝，惟被告並無告知其他會員之義務。且如上所述，被告係於得標後始將
    款項借予會首沈明輝，而由沈明輝承擔其死會會款債務，此僅係被告與會首沈明
    輝間民事借貨之債權債務關係，被告並無將此純屬個人會款借貸之理財事務告知
    其他會員之義務，且衡情將標得款項借予他人而由借款人負擔死會會款，此種資
    金周轉運用方式，在民間會會運作實務亦非少見。從而，尚不得徒以被告未將上
    述借款予會首沈明輝之情事告知其他會員，即臆測被告有幫助會首沈明輝詐欺其
    他會員之故意，而積極對沈明輝詐欺行為給予助力。
  (四)綜上所述，被告雖確有將其標得會款扣除已繳會款及標息之餘額，借予沈明輝，
    並由沈明輝承擔被告應續繳之死會會款債務，惟尚不得僅以前開事實，及被告未
  將借款而由會首沈明輝承擔死會會款債務之情事告知其他會員，而遽認被告確有
    幫助會首沈明輝以遂行詐欺取財之犯行，依上所述，公訴人所舉之證據不足以證
    明被告犯罪。此外，復查無其他積極證據足以證明被告確有公訴人所指之犯行，
    不能證明被告犯罪，依法均應諭知無罪之判決。
據上論斷，應依刑事訴訟法第三百零一條第一項，判決如主文。
本案經檢察官陳淑雲到庭執行職務。
中      華      民      國      八十九    年      九    月      十五    日
                                  臺灣高雄地方法院刑事第六庭
                                      審判長法  官  莊崑山
                                            法  官  趙家光
                                            法  官  洪榮家
右正本證明與原本無異。
如不服本判決，應於判決送達後十日內，向本院提出上訴狀。
                                            書記官  黃中旗
中      華      民      國      八十九    年      九    月      十五    日


司法院資訊處製作；財團法人民間司法改革基金會備份。
